【裁判字號】    89,台上,1502
【裁判日期】    890323
【裁判案由】    傷害致人於死
【裁判全文】
最高法院刑事判決                              八十九年度台上字第一五○二號
    上訴人  台灣高等法院檢察署檢察官
    被  告  乙○○
            甲○○
右上訴人因被告等傷害致人於死案件，不服台灣高等法院中華民國八十八年十一月十
六日第二審更審判決（八十八年度重上更(三)字第一六八號，起訴案號：台灣宜蘭地方
法院檢察署八十二年度偵字第二二八八號），提起上訴，本院判決如左：
    主  文
上訴駁回。
    理  由
本件原判決以公訴意旨略稱：同案已死亡之被告何昆隆（業經判決不受理確定）、被
告乙○○、甲○○三人均係宜蘭縣宜蘭市○○路「雅群美容院」美髮學徒，何昆隆於
民國八十一年三月三日晚上因心中煩悶而與其多年好友張榮達相約飲酒舊解悶，四
人乃於同日晚上十一時許到達宜蘭縣宜蘭市○○路六之十七號二樓「雅群美容院員工
宿舍」，並相互猜拳飲酒及打牌，約定輸者須罰酒及以手指彈耳朵乙次，席間酒酣耳
熱相談甚歡，四人繼續喝飲至翌日（四日）凌晨二時許，乙○○因不滿張榮達違反規
定而故意彈其耳朵根部致流血，因而與張榮達發生爭執並發生口角，在旁之何昆隆與
即將就寢而遭此爭吵聲而打消睡意之甲○○見狀，亦不滿張榮達違反規定又不認錯且
擾人睡眠，而何昆隆本即心情煩悶又思及渠等與乙○○係室友且同為美髮學徒，三人
乃基於共同傷害之犯意聯絡，由何昆隆以腳猛踢張榮達腹部，因何昆隆喝酒過量而用
力過猛致張榮達肝臟破裂，張榮達乃順手抓傷何昆隆之手臂並憤而取走何昆隆之眼鏡
並穿其皮鞋而騎機車離去，於同日凌晨三時許，張榮達騎車至宜蘭縣宜蘭市○○路○
段四三六號前，因肝臟破裂內出血致體力不支，休克死亡，案經張榮達之父張建春告
訴，因認被告等涉犯刑法第二百七十七條第二項前段之傷害致人於死罪嫌。訊據被告
乙○○、甲○○固不否認於上開時地與被害人張榮達相互猜拳飲酒及打牌，約定輸者
須罰酒及以手指彈耳朵一次等情，惟均否認與張榮達發生爭執並傷害張榮達致死，乙
○○辯稱：伊和張榮達不是很熟，是張榮達自己來找何昆隆，那天伊被彈耳朵有流血
，伊祇和張榮達講為何彈得那麼大力，沒有口角，張榮達亦沒講什麼，後來張榮達要
離開，伊送張榮達，離開時何昆隆、甲○○在睡覺，張榮達拿何昆隆眼鏡及穿何昆隆
鞋子，伊未打張榮達，不知為何張榮達會肝臟破裂等語；甲○○辯稱：伊和張榮達是
很熟之朋友，伊一點半回來即看張榮達在宿舍，當時張榮達在玩牌喝酒，伊再去買六
瓶啤酒，喝至二點多就睡了，張榮達何時離開伊不知道，因伊已睡覺，喝酒當時乙○
○有講張榮達彈他耳朵太大力，後來就沒再講什麼，張榮達為何肝臟破裂，陳屍在外
，伊不知道等語。經查：(一)同案被告何昆隆與被害人張榮達係國小國中同學，二人交
情匪淺，不曾發生過任何糾紛或口角，張榮達每次上學均將機車放置在雅群美容院前
之騎樓，並向何昆隆打招呼後再去上學，業經張榮達之同學江澯忠，雅群美容院負責
人林振芳在警訊中證述明確。而張榮達係因肝臟破裂死亡，有內政部警政署刑事警察
局５２刑醫字第六七三號鑑驗書可憑，如係人為，該人下手之狠、之猛，已達致人
於死之地步，苟非有深仇大恨，曷致如此﹖而何昆隆與張榮達感情既如此深厚良好，
且案發當日何昆隆、乙○○與張榮達尚共同出遊，此亦經張榮達之好友楊志強在警訊
中證述屬實，足徵何昆隆、乙○○、張榮達三人案發前並未交惡，豈會僅因案發當晚
划酒拳之細故，而生傷害致人於死之動機﹖另甲○○在當晚已先行就寢，此經何昆隆
、乙○○所是認，足證甲○○與張榮達當晚亦無干戈，是否因無法入眠即有行兇動機
，殊非無疑；何況當晚甲○○是否因爭吵而無法入眠，亦乏證據可資佐證，難認被告
等有何行兇動機，公訴人所認之傷害動機，應屬臆測，尚難據以論斷被告等犯罪之證
據。(二)退而言之，果被告等有如公訴人所認之傷害動機、而由何昆隆腳踢被害人，則
欲達到肝臟破裂程度，必以重力攻擊為之，而張榮達受此重擊亦必發出哀嚎及躲避或
反擊之碰撞聲，然據證人即當時住於上開宿舍鄰房之房客黃進勇在警訊及原審前審結
證稱：三月四日凌晨二時至三時四十分間只聽到划酒拳聲，未聽到其他爭吵或碰撞聲
等語（見警訊卷３６警訊筆錄及原審上訴卷第一四三頁）。又張榮達係陳屍於宜蘭
市○○路○段四三六號前，苟其係被告等與何昆隆所毆，其等為湮滅第一現場，應由
三人通力合作將張榮達由宿舍抬下，而顯現多人之腳步聲及拖拉張榮達之聲，惟證人
黃進勇則證稱：於划酒拳安靜下來後，未聽到走廊上有奔跑或走動聲音，只聽到走道
上由近而遠之腳步下樓聲（見同上筆錄）。再由宿舍至陳屍地點，單程須五分鐘車程
，有第一審八十三年四月十二日勘驗筆錄可稽（見第一審卷第一○二頁），則來回至
少須時十分鐘，再加上在陳屍佈置及耽擱之時間，應費時數十分鐘，以三時四十分結
束划酒拳計，凌晨四時許，其等理應不在宿舍，然當日凌晨四時許，證人黃進勇起床
如廁，經過其等三人之房間，其窗戶未關，窗簾拉至四分之三位置，從外向內望，看
到床上躺者兩個人在睡覺，亦據該證人結證無訛（見同上筆錄）；而第一審再於八十
三年五月三十一日至宿舍勘驗，亦命其等三人表演當時睡姿，再以黃進勇所述當時情
形從窗外向內看，確實僅能看到二人，非至窗邊，則看不到靠牆睡之第三人，亦有勘
驗筆錄可憑（見第一審卷第一六四頁）。苟本案係在宿舍發生鬥毆，且三人同有犯意
，斷無由其中一人獨立處理，而其他二人仍若無其事安穩在宿舍睡覺之理，足徵其等
三人斯時均在睡覺而未外出。而黃進勇與死者張榮達係同校同學，與張榮達亦無仇恨
，基於同學之誼，實無偏袒被告等之必要，依原審現場勘驗之情節，參諸證人黃進勇
之證言，並無矛盾之處，自堪憑信。公訴人雖以證人黃進勇在偵查中到處主動與辦案
人員接觸作證，卻拒絕在法院審判時出庭作證，其所言顯係不實云云，惟據證人即原
員山警察分駐所所長，現任宜蘭警察分局第一組組長之簡秋水於原審前審結稱：伊於
案發後第二天到宿舍現場勘查看到黃進勇，黃進勇問伊發生何事，伊才問他事情等情
（見原審上訴卷第一四五頁、第一四六頁背面），衡情警方人員至自己所住宿舍勘查
，進而詢問發生何事，實合人情之常，難謂係主動與辦案人員接觸作證；至證人黃進
勇係於八十二年十二月一日入伍服役，亦據其供明在卷（見原審上訴卷第一四四頁）
，致第一審傳喚於八十三年五月五日到庭作證未到（見第一審卷第一三六頁），自難
據此認其拒絕出庭作證，是公訴人上開所述，尚有誤會。告訴人張建春雖另聲請傳訊
證人即上開宿舍之房東黃榮及與黃進勇同住之證人張智信，經原審更(一)審時傳喚未到
，惟上開宿舍當晚發生之經過情形，已據證人黃進勇結證如上，自無再予傳喚各該證
人之必要。(三)又上開宿舍如為命案第一現場，而被害人又是肝臟破裂之重傷，在現場
應有血跡，惟經承辦警員周志堅於八十一年三月九日至宿舍以棉花採集疑似血跡之物
送驗結果，均呈血跡陰性反應（即無血跡反應），有刑事案件證物採驗紀錄表（附於
警訊卷內）、內政部警政署刑事警察局３刑醫字第六○二號鑑驗書在卷足憑（見
相驗卷第四六頁），公訴人指被告等住處留有血跡乙節，亦屬誤會。參以被害人離去
時尚有餘裕取走何昆隆之太陽眼鏡並穿走何昆隆皮鞋以觀，苟被害人係在上開宿舍遭
被告等三人同時以重力攻擊，如被害人仍能離去，必係奮力掙脫被告等人之控制，匆
促離去，又何能從容取走何昆隆之太陽眼鏡及穿走何昆隆之皮鞋，及發動機車離去﹖
且依鑑驗書所載，被害人肝臟破裂出血腹腔積血約一千西西，而依台灣高等法院檢察
署法醫中心意見，一般如腹內出血五百西西以上或有可能有走路困難，積血一千西西
以上有可能致死，有該署八十七年四月十三日檢英醫字第三五四八號函附於原審更二
審卷可按，依當時情景，被害人傷勢應極嚴重，又何能獨騎機車至五分鐘車程之陳屍
處﹖抑有進者，苟上開宿舍並非第一現場，陳屍地方為第一現場，則被告等三人圍毆
張榮達，定發生重大聲響，惟在於現場附近之黃國義，於三月四日凌晨僅聽到二、三
聲三字經之聲，及誦經聲，而未聽到打鬥、吵鬧及過往車輛之聲，有宜蘭縣警察局
宜蘭分局八十二年三月二十七日黃國義查訪紀錄表在卷可按，並經黃國義到庭證述明
確（見第一審卷第一四○頁），以被害人於三時四十分離開宿舍計，被告等又如何能
在陳屍現場毆打被害人後，而於當晚四時許已從容在宿舍若無其事安穩睡覺﹖(四)告訴
人以陳屍現場留有何昆隆之鞋子及太陽眼鏡，指摘係被告等涉嫌棄屍云云，殊屬無據
，蓋何昆隆之太陽眼鏡，係於案發當晚飲酒時送給死者張榮達，而鞋子則是張榮達離
去時，因找不到鞋子，而穿走何昆隆的鞋子（當時何昆隆已經先睡，乙○○因恐張榮
達酒醉駕機車回去危險，故意將其鞋子藏在床底，欲留宿張榮達，但其堅持要離去）
，凡此事實，於歷審筆錄，被告等均再三陳明，並無不合邏輯之處，且於案發後，警
方已在被告等宿舍找到死者的鞋子，此為告訴人所不否認，足證被告等所供上述事實
屬實。況陳屍現場，並非同時發現死者與何昆隆之鞋子均在現場，則顯不可能係何昆
隆於棄屍時，一時匆忙將隨身之物遺落於現場，尤其，何昆隆更無可能將穿著之鞋子
脫下，換上死者所穿著之鞋子，憑添犯罪證據﹖是陳屍現場所留何昆隆皮鞋應係被害
人所誤穿，堪可認定。至證人即參與專案小組之警員林成財於第一審雖證陳：「死者
身上有三枚腳印，其中一枚外型大小很像遺留在現場的鞋子，我們只比對大小，留現
場之鞋印與死者衣服上之鞋印很類似」等語（見第一審卷第一三八頁），嗣於原審更
一審調查時，則到庭證稱：「無法肯定該鞋印即為何昆隆所穿鞋子，蓋鞋印大小差不
多，但鞋印之紋路則無法比對，因為紋路不清楚。」（見原審更(一)審卷第三一頁），
並於原審本次審證稱：「我們當初是根據大小、形狀類似來推測，實際如何應送鑑定
。」（見原審重上更(三)卷八十八年九月一日訊問筆錄），則該證人係依被害人身上衣
服所留類似鞋印之污漬加以比對現場所遺留何昆隆皮鞋認很類似，惟經警採取該三個
類似鞋印之布塊送鑑結果，認係機油類物質與泥土之混合物，而非如證人林成財所稱
之鞋印，亦有內政部警政署刑事警察局７刑鑑字第七二一○○號鑑驗通知書附卷
可按（見原審上訴卷第一六八頁），而陳屍現場所遺留何昆隆之皮鞋既為被害人所誤
穿後留下，被害人應無自踩於己身衣服上而留鞋印之理。且該系爭皮鞋已尋找無獲，
業據警員周世民到庭供述在卷（見原審重上更(三)卷八十八年十月十四日訊問筆錄），
並有宜蘭縣警察局宜蘭分局１０宜警蘭刑字第一一○○四號函附卷可稽，自無再送
鑑定之可能，且亦不影響對事實之認定。況一般人穿著鞋子之尺碼均相去不大，且鞋
子外型大小類似者甚多，亦不能以此推斷被告等人涉有本件犯行。(五)再就何昆隆、乙
○○之傷痕言，公訴人及告訴人認被告等之傷係打傷張榮達時為張榮達抓傷所留下之
痕跡云云，查被告等所留下之傷痕甚為明確，固有照片可稽（見相驗卷第三六頁），
惟二人之傷苟係張榮達所抓傷，張榮達之指甲必有皮肉之殘留，第張榮達之屍體經解
剖時曾剪下其左右手之指甲經化驗結果卻無皮肉之殘留，有內政部警政署刑事警察局
５２刑醫字第六七三號鑑驗書可憑（見同上卷第六五頁），則公訴人及告訴人認二
人之傷係由張榮達所為，即稍嫌無據。又第一審於八十三年五月三十一日前往原雅群
美容院員工宿舍勘驗時，亦命何昆隆表演當時擦拭窗簾之情形，其雖以橫向擦拭，卻
以直向落地，而窗簾鉤係直向，故其傷痕係直向應可理解，並非如公訴人所訴必為橫
向，尚難因其二人有傷，遽認係張榮達所抓傷。(六)另被害人屍體經內政部警政署刑事
警察局法醫楊日松會同原相驗法醫詳予解剖複驗結果，認係車禍摔碰傷及右膝骨折後
，前胸腹部有車輪再碰輾致肝臟破裂出血休克死亡，該肝臟外傷受拳踢、足踏，亦有
可能等情，有前揭第六七三號鑑驗書在卷可參，是被害人因肝臟破裂死亡，遭他車輾
壓或由拳腳所致，既均有可能，而參諸上開說明，既乏證據足認由被告等所為，尚難
遽為推定被害人之肝臟外傷係受何昆隆腳踢所致。(七)再查，被告等與何昆隆接受測謊
結果雖有不實或特異感受反應，惟測謊僅能當為犯罪之旁證，在乏其他積極證據下，
亦不得以測謊為被告等犯罪之依據。而依上開鑑驗通知書，甲○○、乙○○就張榮達
被誰打死你知道嗎﹖及張榮達是否何昆隆打死的，所為回答不知道有特異感受反應，
惟經測試何昆隆就張榮達是不是你打死的，所為不是之回答則無明顯不實反應，有該
鑑證在卷可稽（見偵查卷第七十二頁），被告等就同一問題彼此反應並不相同，是該
測謊報告不足為被告等犯罪之證明。(八)查被害人家屬經通知趕往案發現場之時，較警
方處理現場之時間相隔已有一段時間，是否有人於撈起機車後順手去關閉電源，亦未
可知，自不得僅憑死者機車鎖匙之開關轉至「停」位置，據以推斷被告等人涉及本件
凶案。另查證人黃國義八十二年三月廿七日為警員翁煥傑、周志堅訪談時，係表示「
八十一年三月五日凌晨約四時廿分許，坐於客廳內曾聽到離陳屍現場一百公尺處有人
口出『幹你老母』一聲聲音，並無吵雜、對，亦無打鬥、吵鬥聲音，道路無過往車
輛聲音。」姑且不論證人黃國義所聽聞辱聲之日期與案發日期不符，縱屬相符，因
證人黃進勇於當日凌晨四時起床，曾看見被告等尚在宿舍睡覺，則證人黃國義於四點
廿分在陳屍地點所聽到之辱聲，以時空距離而言，不可能是被告等所為。況被害人
家屬一再指稱被告等係以汽車載運死者至現場丟棄，苟真如是，何以證人黃國義未聽
聞車輛聲音﹖(九)另在陳屍處所雖搜集疑似兇器之破酒瓶，惟據證人即警員周志堅八十
三年五月五日第一審法院庭訊時證陳「破酒瓶是在現場四十至五十公尺處的電線桿底
下找到。」「是一隻破酒瓶堆在一起」等語（見第一審卷第一四○頁），如依證人周
志堅所陳，破酒瓶是堆在一起，則核諸常理，犯罪人持破酒瓶為犯罪行為後，絕無可
能復撿拾四散之破酒瓶堆在一起，足見被害人家屬所指為兇器之破酒瓶，應僅為遭人
丟棄之垃圾，與本案無關！參以依上開鑑驗書所載，被害人屍體所呈現之傷勢均為表
皮剝脫傷、皮下血腫傷、挫裂傷等，並無明顯銳器刺傷，尚難認係被破酒瓶所傷，況
由本件破酒瓶距離案發現場遠達四十至五十公尺，又是在案發後一星期才查扣等情觀
之，在在均足以說明破酒瓶與本案並無關聯，退萬步言，縱被害人真係遭人持破酒瓶
殺害，亦僅能認為破酒瓶為兇器，仍不得依此遽認為被告等人持破酒瓶行兇。(十)又告
訴人認「被告等人供述矛盾」且庭訊時乙○○所為陳述，部分與警訊及偵訊時不一致
云云。然查本件案發時間為八十一年三月四日凌晨四時許，迄至檢察官於八十二年十
月一日偵查終結止，前後相隔十八個月，被告等人對當日事實經過之細節，難免未能
全部牢記在心，而由被告等與何昆隆對當日事實經過之陳述觀之，大部分均相吻合，
僅有小部分略有出入，尚難因被告等時隔日久，記憶模糊之歷次陳述而推測被告等有
本件犯行，另證人謝瓊玉雖證述事後至雅群髮廊洗頭時，曾聽雅群老闆曾說何昆隆租
屋處浴室內牆角上有血跡云云（見第一審卷第一四三頁反面），惟上開證詞係傳聞自
雅群髮廊老闆，已難具證據能力，況何昆隆住處並無血跡反應已如前述，則該證詞不
足為被告等犯罪之證明。綜上所述，顯見被告等所辯，尚非不可採信。此外，又查無
其他積極證據足資認定被告等有何傷害致人於死犯行，因認第一審以不能證明被告等
犯罪諭知被告等無罪之判決，為無不合，予以維持，駁回檢察官在第二審之上訴，經
核於法尚無違誤。查依相驗卷附內政部警政署刑事警察局鑑驗書之記載，法醫剪取被
害人左右手指甲化驗結果，並無皮肉之殘留，血跡反應微弱，血型無法化驗（相驗卷
第六十五頁），該血跡既反應微弱而無法化驗，即無法證明被害人有與被告等及何昆
隆鬥毆而抓傷被告等或何昆隆皮膚表皮之事實。又被害人之衣褲及被害人陳屍現場所
遺留之墨鏡，尚難作為不利被告等之證據，原審未將之送請有關機關鑑定，作無益之
調查，尚難指摘為有應於審判期日調查之證據未予調查之違法。至被害人陳屍現場所
另遺留之何昆隆皮鞋，原判決已說明因尋找無獲，已無法再送鑑定，且因鞋子外型大
小類似者甚多，亦無法判斷被害人衣服上所留類似鞋印三枚，係何昆隆皮鞋所留等語
，亦難以原審未將何昆隆皮鞋送請有關機關鑑定，而指摘為調查未詳盡。末查原審採
信證人黃進勇之證詞作為判決基礎，乃其採證職權之適法行使，原審縱未函請有關機
關對黃進勇作測謊鑑定，亦無應於審判期日調查之證據未予調查之違法可言。檢察官
上訴意旨，仍執前詞爭辯，並對原審採證職權之適法行使，漫加指摘，非有理由，應
予駁回。
據上論結，應依刑事訴訟法第三百九十六條第一項，判決如主文。
中      華      民      國    八十九    年      三      月    二十三    日
                              日最高法院刑事第十一庭
                                  審判長法官  洪  明  輝
                                        法官  蔡  清  遊
                                        法官  黃  一  鑫
                                        法官  林  秀  夫
                                        法官  吳  三  龍
      右正本證明與原本無異
                                              書  記  官
中      華      民      國    八十九    年      三      月    二十九    日


司法院資訊處製作；財團法人民間司法改革基金會備份。
